【裁判字號】    89,判,598
【裁判日期】    890303
【裁判案由】    贈與稅
【裁判全文】
行  政  法  院  判  決                            八十九年度判字第五九八號
    原      告  甲  ○
    被      告  財政部臺灣省中區國稅局
右當事人間因贈與稅事件，原告不服行政院中華民國八十七年十月二十三日台八十七
訴字第五二二五九號再訴願決定，提起行政訴訟，本院判決如左︰
    主  文
原告之訴駁回。
    事  實
緣原告於民國八十二年九月十九日與訴外人廖元湖、廖陳秀枝訂立買賣契約承購坐落
台中市○○區○○段九十三地號土地，買賣價款新台幣（下同）九一、九九六、六○
二元，於支付價款取得土地後，逕於八十二年十一月十日登記為其子楊森所有。被告
以八十三年三月七日中區國稅三字第八三○一九八七七號函通知原告申報贈與稅。原
告於八十三年三月二十四日向被告按土地公告現值申報贈與總額一五、二九一、○○
○元。被告以本案贈與之標的應為購買土地之資金九一、九九六、六○二元，乃連同
當年度前次贈與金額九○二、○七○元，核定原告贈與總額為九二、八九八、六七二
元，應納贈與稅額四○、五四八、四一六元，並以原告漏報贈與價額七六、七○五、
六○二元，依遺產及贈與稅法第四十五條規定，按其所漏稅額處一倍之罰鍰三六、七
○○、七○○元。原告不服，申經復查決定，未准變更，訴經財政部訴願決定，將原
處分關於罰鍰部分撤銷，其餘訴願駁回。原告乃就本稅部分，循序提起行政訴訟，茲
摘兩造訴辯意旨於次：
原告起訴意旨及補充理由略謂：一、查遺產及贈與稅法第十條第一項規定：「遺產及
贈與財產價值之計算，以被繼承人死亡時或贈與人贈與時之時價為準；被繼承人如係
受死亡之宣告者，以法院宣告死亡判決內所確定死亡日之時價為準。」其第二項規定
：「本條修正前發生死亡事實或贈與行為之案件，於本條修正公布生效日尚未核課或
尚未核課確定者，其估價適用前項規定辦理。第一項所稱時價，土地以公告土地現值
或評定標準價格為準；房屋以評定標準價格為準。」依上開規定，本件確實符合「尚
未確定案件」條件，依法應以公告現值為贈與財產價值計算標準，故本案先不論事實
真象（原告向出售人購買土地後，再轉贈土地給受贈人）如何，現行遺贈稅法第十條
已明定尚未確定案件土地准以公告現值計價，原告依法以土地公告現值申報贈與總額
，並無漏報行為。本件土地買賣契約書上簽約當事人為原告與廖元湖及廖陳秀枝二人
，且並未指定由原告之子楊森為土地所有權人，故本契約顯係原告為自己行使物品自
由交易權。嗣於八十二年十月一日再與子楊森訂立系爭土地之贈與契約，有贈與契約
為證，此乃按民法第四百零六條另訂一新契約行為，契約內容訂立以土地為贈與標的
，而非價金，絕非被告可任意曲解。且原告與他人訂土地買賣契約在先，與子楊森訂
立贈與契約在後，前後二者分別為獨立契約，本件確實存在二種法律關係，前者因買
賣關係而使原告取得土地所有權，後者因贈與行為使得楊森自原告處取得土地所有權
，兩者之當事人、標的、時間及法律性質不同，又怎能混為一談，況且原告依買賣契
約向廖元湖支付價金後，對已取得系爭土地所有權，雖尚未辦理過戶手續，而將該土
地之所有權贈與楊森，則為物權贈與之契約，是所贈與之土地如何計算贈與物之現值
，當依稅法規定以土地公告現值為計價標準。茲被告將贈與契約與買賣契約混為一談
，漠贈與契約為新的意思表示，將二個法律行為，當做一個法律行為論斷，顯係違
背私法契約自治原則。二、原告與廖元湖對系爭土地之買賣行為不容置疑，可以雙方
買賣契約為憑，此點亦為被告所承認，依其八十五年度財遺贈第00000000號
處分書所載，即可證明被告並不否認買賣契約之事實，然被告認同買賣行為在先，卻
仍以未辦理產權登記即行贈與他人，應依行為時遺贈稅法第五條第三款規定，課徵贈
與稅，不無違誤。三、按稅捐稽徵機關不得對法令作擴大解釋，採不利納稅義務人之
決定，復按行為時遺產及贈與稅法第五條第三款所言「以自己之資金無償為他人購置
財產者，其資金。」該款之構成要件為買賣財產之契約同時已明示或暗示為特定人出
資購買財產，即「無償為他人」之「他人」已在買賣契約中明白指定，即原告已明白
指定第三人為登記所有權人始可。惟本件買賣契約訂立時，並未將購得土地指定登記
給第三人楊森。換言之，買賣契約訂立時，並無以自有資金為「他人」購置財產之意
思表示，故自無遺產及贈與稅法第五條第三款適用之餘地，本件實乃單純的遺贈稅法
第四條一般贈與問題。況基於私法自治原則，原告與出賣人及受贈人間均有債之關係
存在，故原告利用此關係，將土地先過戶在「本人」名下，與直接過戶給子楊森名下
，並無有何差別，縱有不法，亦是土地稅法第五十四條土地買賣未辦竣權利移轉登記
處罰問題，與贈與之認定無關。原告之所以於未辦畢所有權登記前即登記給子楊森，
僅為避免兩次土地移轉登記，需再次繳納一筆代書費用及增值稅、印花稅及登記規費
等多項費用。故本案不論事實或證據或法理面均在在顯示贈與標的應以前開土地認定
，原告就贈與之土地，依贈與稅法規定計算其價值繳納贈與稅，應屬合法。四、「家
庭農場之農業用地，贈與由能自耕之配偶或民法第一千一百三十八條所定繼承人一人
受贈而繼續經營農業生產者，不計入贈與總額」乃遺贈稅法第二十條第五款規定，蓋
農地贈與只要合乎上述規定，即不計入贈與總額，免課贈與稅。台中市政府工務局中
華民國八十八年一月十九日八十八中工都字第六一四號函，主旨述明「系爭土地（台
中市○○區○○段九三地號）雖劃定為住宅區，但其之前分區係農業區，惟現仍因屬
後期發展建築而限建中」，可得以證實系爭土地尚未獲主管機關准許依變更後計畫（
住宅區）用途使用，故應按行政院八十三年十一月二十八日台八三財字第四四五三三
號函、財政部八十三年十一月二十九日台財稅第000000000號函及財政部八
十四年六月十九日台財稅第八四○三三○二九一號函等相關規定，以原來土地使用區
別管制而為農地課稅。按財政部八十三年十一月二十九日台財稅第八三○六二五六
八二號函：農地經變更為住宅或其他使用分區在細部計畫完成前仍為農業用地，其
於移轉或繼承時，仍有農業發展條例第三十一條規定之適用，又財政部八十四年六月
十九日台財稅第八四○三三○二九一號函：有關細部計畫尚未完成前，應指如經都市
計畫主管機關會同建管主管機關認定該土地尚未能准許依變更後計畫用途使用，而現
況仍作農業使用者。顯示都市計畫之細部計畫尚未依法完成前，得為前次土地使用
，而據主管機關台中市政府工務局所核發的中華民國八十八年一月十九日八十八中工
都字第六一四號函，足證系爭土地確實符合上開法令規定，得以作農地使用，應予
免稅。為此請判決撤銷一再訴願決定及原處分等語。
被告答辯意旨略謂︰一、原告於八十二年九月十九日向廖元湖、廖陳秀枝購買坐落台
中市○○區○○段九十三地號土地，價金九一、九九六、六○二元，於支付價款取得
土地後，並未辦理土地移轉登記，即逕於八十二年十一月十日登記為其子楊森所有，
案經他人檢舉，經被告初查查明屬實，乃於八十三年三月十七日以中區國稅三字第八
三○一九八七七號函通知原告於文到次日起十日內，申報贈與稅。原告於八十三年三
月二十四日按土地公告現值申報贈與金額為一五、二九一、○○○元，被告初查以原
告以資金為子女購置財產，其贈與之標的，應為購置土地之價金九一、九九六、六○
二元，而非土地之公告現值，原告按公告現值一五、二九一、○○○元申報贈與，
嫌漏報七六、七○五、六○二元，乃連同當年度前次贈與金額九○二、○七○元，核
定原告八十二年度贈與總額為九二、八九八、六七二元，應納贈與稅額四○、五四八
、四一六元。按原告既係出資為其子楊森購置不動產，其贈與價值之計算，依贈與行
為時之規定，仍應以原告所出之資金計算，原核定並無違誤。至原告援引遺產及贈與
稅法第十條規定主張贈與土地價值之計算應以公告現值為準乙節，查本件原告係出資
無償為他人購置財產，並非贈與土地，是依行為時之遺產及贈與稅法第五條第三款之
規定，應以出資額為準，是原告主張顯係誤解，敬請駁回原告之訴等語。
    理  由
按以自己之資金，無償為他人購置財產者，其資金以贈與論，依規定課徵贈與稅，為
行為時遺產及贈與稅法第五條第三款所明定。本件原告於八十二年九月十九日與廖元
湖等二人訂立買賣契約，買受坐落台中市○○區○○段九十三地號土地，於支付價款
九一、九九六、六○二元後，逕於同年十一月十日登記為其子楊森所有，嗣原告於八
十三年三月二十四日按土地公告現值申報贈與總額一五、二九一、○○○元，被告以
其贈與之標的為購買土地之資金九一、九九六、六○二元，乃連同當年度前次贈與金
額九○二、○七○元，核定其贈與總額為九二、八九八、六七二元，應納贈與總額四
○、五四八、四一六元，（關於罰鍰部分業經訴願決定撤銷），原告起訴主張伊於八
十二年九月十九日向廖元湖等二人購置系爭土地，與八十二年十月一日贈與系爭土地
予其子楊森，二者係不同主體、法律關係及契約，難謂係以資金為子女購置財產。並
無於買賣契約成立當時，以自有資金為他人購置財產之意思，原告縱未辦理買賣移轉
登記，亦是土地稅法第五十四條罰則問題，又系爭土地屬農地，自有行為時遺產及贈
與稅法第二十條第五款規定之適用等語。查原告係於八十二年九月十九日購置系爭土
地，依行為時之遺產及贈與稅法第五條第三款規定，即應以所支付資金九一、九九六
、六○二元為課徵贈與稅之依據，雖該條款於八十四年一月十三日修正為：「三、以
自己之資金，無償為他人購置財產者，其資金。但該財產為不動產者，其不動產。」
惟按中央法規標準法第十八條所稱處理程序，係指主管機關處理人民聲請許可案件之
程序而言，並不包括行政救濟程序。在行政救濟程序進行中法規有變更者，仍應適用
實體從舊程序從新之原則處理，本院著有七十二年判字第一六五一號判例可資參照。
首揭遺產及贈與稅法雖有修正，惟並無溯及適用之規定，本案自應依行為時遺產及贈
與稅法規定辦理。原告主張應適用該法第十條第二項規定以系爭土地之公告土地現值
計算贈與財產價值云云，即無可採。次查原告所贈與者為購置系爭土地之資金，顯與
同法第二十條第五款贈與家庭農場之農業用地之規定不同，而所舉財政部八十三年十
一月二十九日台財稅第000000000號及八十四年六月十九日台財稅第八四○
三三○二九一號函釋核係對土地稅法第三十九條之二第一項及農業發展條例第三十一
條等規定所為釋示，與本件無關，所提台中市政府工務局八十八年一月十九日八十八
中工都字第六一四號函僅謂：「其（系爭土地）之前之分區係農業區，惟現仍因屬後
期發展建築而限建中」，亦難據以證明其為「家庭農場之農業用地」，況本件依行為
時遺產及贈與稅法第五條第三款規定，係贈與該資金，原告主張應依同法第二十條第
五款規定不計入贈與總額，不無誤會。本件原處分核無違誤，一再訴願決定遞予維持
，俱無不合。原告仍執前詞爭訟，其訴為無理由，應予駁回。
據上論結，本件原告之訴為無理由，爰依行政訴訟法第二十六條後段，判決如主文。
中    華    民    國     八十九      年      三      月       三        日
                    行 政 法 院 第 四 庭
                                審 判 長 評  事      葉  振  權
                                         評  事      吳  錦  龍
                                         評  事      吳  明  鴻
                                         評  事      尤  三  謀
                                         評  事      陳  光  秀
右  正  本  證  明  與  原  本  無  異
                                         法院書記官  張  惠  美
中    華    民    國     八十九      年      三      月       四        日


司法院資訊處製作；財團法人民間司法改革基金會備份。
